【裁判字號】    89,重訴,31
【裁判日期】    900704
【裁判案由】    清償債務
【裁判全文】
臺灣臺南地方法院民事判決  八十九年度重訴字第三一號
    原      告    乙○○
    訴訟代理人    丙○○
    被      告    甲○○
右當事人間請求清償債務事件，本院判決如左：
    主      文
被告應給付原告新台幣壹佰柒拾伍萬捌仟佰貳拾元及自民國八十九年一月十二日起
至清償日止按週年利率百分之五計算之利息。
被告應自民國九十年五月一日起至合夥解散之日止按月給付原告新台幣肆萬肆仟捌佰
肆拾元。
原告其餘之訴駁回。
訴訟費用由被告負擔二十五分之四，餘由原告負擔。
本判決第一項原告勝訴部分於原告以新臺幣伍拾玖萬元為被告供擔保後，得假執行；
但被告如於假執行程序實施前，以新台幣壹佰柒拾伍萬捌仟佰貳拾元為原告預供擔
保，得免為假執行。
原告其餘假執行之聲請駁回。
    事      實
甲、原告方面：
壹、聲明：
  一、被告應給付原告新台幣（下同）一千零九十九萬三千零五十六元，其中玖佰捌
      拾萬伍仟捌佰捌拾捌元自起訴狀繕本送達之翌日起至清償日止，按年息百分之
      五計算之利息。
  二、被告應自民國九十年五月一日起按月給付原告十一萬九千五百八十四元。
  三、訴訟費用由被告負擔。
  四、本件原告願供擔保請准宣告假執行。
貳、陳述：
  一、兩造於七十九年底簽訂「共同出資購買土地合約書」，約定各出資二分之一以
      原告之名義對外購買坐落台南縣歸仁鄉○○○段一小段第三、五、六、八、九
      、一○、一一、一二地號共八筆土地（下稱系爭媽祖廟段土地），兩造復於八
      十年十一月底再約定各出資二分之一仍以原告之名義對外購買坐落台南縣歸仁
      鄉○○段七二、七二之一地號二筆土地（下稱系爭沙崙段土地）。兩造即依前
      開約定，於八十年七月十五日向訴外人王老養購買系爭媽祖廟段三、五、八、
      九、一○、一一、一二地號等七筆土地，價金為一千零九十八萬元；於八十年
      九月十六日向訴外人蔡信郎購買系爭媽祖廟段六地號土地，價金為四百零一萬
      九千六百元；於八十年十二月三日向訴外人楊望購買系爭沙崙段土地二筆，價
      金為一千五百五十六萬元。系爭十筆土地總價款為三千零五十五萬九千六百元
      ，兩造除共同籌資付出現金一百八十五萬九千六百元外，其餘價款二千八百七
      十萬元，則分別以原告之名義向第一商業銀行辦理抵押權設定及貸款，兩造再
      依合夥契約各出資二分之一之約定，負擔上開借款本金及利息債務。借款時間
      分別為八十年三月十八日借款三百四十萬元、八十年三月二十二日借款六百萬
      元、八十年十二月二十八日借款一千零五十萬元、八十年十二月二十八日借款
      八百八十萬元，合計借款二千八百七十萬元。
  二、被告於第一銀行放款戶授信明細查詢單上自承前開貸款其應負擔之部分為一千
      四百三十五萬元，亦即兩造之合夥事業由原告為出名營業人，出名購買土地、
      登記為土地所有權人、向銀行辦理貸款，被告為隱名合夥人，出資二分之一。
      兩造共同負擔前開二千八百七十萬元之利息至八十二年二月止，自八十二年三
      月起被告即未再負擔其應付之貸款利息，完全由原告負擔迄今，期間被告曾不
      定期不定金額共只付六十一萬三千九百二十元利息，應自八十二年三月至八十
      八年十二月之被告應負擔之利息中予以扣除。
  三、前開二千八百七十萬元貸款利息，依原告實際支付第一商業銀行之利息自八十
      二年三月至九十年四月三十日，共計一千零九十九萬三千零五十六元，如以平
      均年息百分之十計算，則每月應負擔之利息為二十三萬九千一百六十七元，被
      告應負擔二分之一，其應負擔之利息為十一萬九千五百八十四元。按「隱名合
      夥，除本節有規定者外，準用關於合夥之規定」︵民法第七百零一條︶、「合
      夥人因合夥事務所支出之費用，得請求償還。」︵民法第六百七十八條第一項
      ︶。兩造以系爭土地向第一銀行借款用以支付土地買賣價金，被告既約定出資
      比例為二分之一，則被告當然負有一千四百三十五萬元之債務及該借款利息之
      合夥支出，既由原告墊支，依法原告自得請求被告給付該利息支出，故原告請
      求被告應償還至九十年四月三十日止原告為被告墊支之合夥事務支出之費用，
      及後續各月之借款利息墊款十一萬九千五百八十四元。
參、對被告抗辯所為之陳述（詳如原告提出之爭點附表）：
  一、原告主張被告應負擔之貸款本金為一千四百三十五萬元。被告主張伊應負擔之
      貸款本金為一千四百二十五萬元。
  二、被告主張兩造曾於80年9月23日、83年2月7日、85年2月11日，均曾會算且得出
      結論。原告否認曾有過該三次會算，亦否認會算之任何結論。
  三、被告主張伊曾於八十五年二月十日書寫放棄書放棄前開歸仁鄉○○段七二、七
      二之一地號二筆土地、被告主張原告同意承受該二筆土地。原告否認曾同意承
      受該二筆土地、原告亦否認曾收受過該放棄書。
  四、原告否認被告自八十五年二月起至八十七年四月止之匯款係給付被告應負擔之
      利息。原告主張是支付八十二年二月二十日兩造結算當時被告所承認積欠原告
      之六十八萬零三百三十元。
  五、原告否認曾以前開媽祖廟段之八筆土地供人傾倒廢棄物、原告亦否認曾收受一
      仟四佰三十一萬元之廢棄物掩埋費。原告主張是以自己單獨購買坐落歸仁鄉○
      ○○段一小段第四地號土地供人傾倒廢棄物，且收費亦不超過五十萬元，此應
      與被告無涉。
肆、證據：提出系爭媽祖廟八筆土地共同出資購買土地合約書、第一商業銀行放款戶
    授信明細查詢單、系爭土地不動產買賣合約書、八十二年二月二十二日會帳單（
    第一卷二四七頁）、八十八年七月十日協調會錄音帶譯文、歸仁鄉○○○段一小
    段四地號地籍圖及現場照片、五二五四地號出售價金三百六十萬元定期存單等影
    本為證。
乙、被告方面：
壹、聲明：駁回原告之訴。如受不利判決，願供擔保請准宣告免為假執行。
貳、陳述：
  一、本件緣自八十年七月十五日，兩造籌資合夥購買系爭媽祖廟段三、五、六、八
    九、十、十一、十二地號等八筆土地，價款合計一千四百九十九萬九千六百元
      ，復於八十年十二月三日合夥購買沙崙段七二、七二之一地號等二筆土地，價
      款合計一千五百九十四萬一千九百三十元，含土地款一千五百五十六萬元、付
      預借一期款利息十二萬元、介紹費十五萬六千元、公關費用六萬元、設定費用
      三萬六千七百六十元、代書費九千一百七十元，該等十筆土地均暫時以原告名
      義登記，其購買該二筆沙崙段土地資金來源分別來自八十年十二月廿八日用系
      爭媽祖廟段八筆土地向第一商業銀行貸款一千零五十萬元及用被告私有土地登
      記原告名義（台南縣永康市○○段二二０地號土地）向第一商業銀行貸款八百
      八十萬元，合計一千九百三十萬元全數存入原告帳戶，除支付該兩筆沙崙段土
      地價款一千五百九十四萬一千九百三十元後，尚餘三百三十五萬八千零七十元
      ，備付往後利息。
  二、八十二年十月八日原告未經被告同意，擅自利用所有權登記原告名義之便，將
      系爭沙崙段七二、七二之一地號等二筆土地提供給次子李南翰向第一商業銀行
      大灣分行辦理設定抵押貸款七百萬元私用，嗣被告查獲，經多次口頭抗議原告
      違背誠信原則，至八十五年二月十日原告始同意依這段期間支付之利息三百四
      十五萬二千二百廿八元加入原始成本予以承受，估回該二筆被告持分二分之一
      權利部分土地，由被告讓與原告，被告並書立放棄書給原告而結束當時爭議，
      上列二筆土地成本一千五百九十四萬一千九百三十元加利息三百四十五萬二千
      二百廿八元，合計一千九百三十九萬四千一百五十八元，各持分二分之一等於
      九百六十九萬七千零七十九元。
  三、兩造自七十九年四月間起合夥購買土地，截至八十五年二月十一日止，先後歷
      經四次會帳，分別為：八十年九月廿三日、八十二年二月二十日、八十三年二
      月七日、八十五年二月十一日，加上證人李美玉於八十八年七月十日為兩造結
      算帳目計有五次會帳，均經兩造在場意思表示一致下認帳，並各持有會帳帳單
      ，結果以人證李美玉於八十九年十一月廿七日出庭作證時提供會帳單結欠數額
      為五百九十六萬三千零九十五元為準。
  四、原告擅自提供合夥共有系爭媽祖廟段八筆土地，作為廢棄物掩埋場營業使用，
      坐收費用獨吞佔為己有，經人證汪榮二出庭作證，支付原告廢棄物處理費計一
      年八個月，共給付原告費用四十二萬元，又有人證即管理員李振和於九十年二
      月十九日出庭作證，每日平均運入廢棄物掩埋有三十台次，每台五百元，一天
      收費一萬五千元，一個月四十五萬元，以存續期間二十個月計算，所得營收有
      九百萬元，合計原告收得廢棄物處理費九百四十二萬元。
  五、自八十五二月十日被告讓與系爭沙崙段二筆土地後，翌月起每月以電匯方式給
      付原告利息三萬八千三百七十元（5,116,162元×9%×30÷360日﹦38,370  元
      ），匯至八十七年四月十三日止，合計金額八十七萬九千四百六十二元。
  六、被告對原告有下列債權，並主張抵銷及其順序：
      1.歸仁鄉○○○段二小段一二六四地號土地，原告領取之徵收款應給付被告四
        分之一即七十九萬五千元。
      2.原告擅將系爭媽祖廟段八筆土地提供垃圾掩埋，收取之費用應均分被告。
      3.系爭沙崙段七二、七二之一二筆土地之承受價金。
      4.兩造合夥之永康市○○段五二五四地號，出售價金應分給被告三百六十萬元。
  七、原告分別提供合夥共有土地及被告私人土地向第一商業銀行大灣分行辦理設定
      抵押貸款計有：
      1.坐落台南縣歸仁鄉○○○段一小段三、五、六、八、九、十、十一、十二地
        號等八筆土地貸款一千零五十萬元。
      2.坐落台南縣永康市○○段五二五四地號土地貸款七百萬元。
      3.以被告私人所有坐落台南縣永康市○○段二二０地號土地貸款八百八十萬元
        ，以上合計貸款二千六百三十萬元，依民法第二百六十五條規定：「當事人
        一方應向他方先為給付者，如他方之財產於訂約後顯形減少，有難為對侍給
        付之虞時，如他方未為對待給付或提出擔保前，得拒絕自己之給付。」本案
        原告運用上開合夥共有土地及被告私人土地向第一商業銀行貸款合計二千六
        百三十萬元，顯然已掏空被告合夥持分及私人土地價值，有未能償還第一商
        業銀行貸款塗銷抵銷權登記而依合夥購地契約應給付被告無負擔土地之虞，
      原告在未為對待給付可償還該貸款或提出可對待償還該貸款之擔保前，被告
        有權拒絕給付剩餘結欠之差額。
  參、證據：提出八十五年三月至八十七年四月匯款單、系爭媽祖廟段八筆土地登記
      簿謄本、系爭沙崙段二筆土地放棄書及土地登記謄本、原告戶籍謄本、八十八
      年七月十日家族會議錄音帶及譯文、八十年九月二十二日結算單、八十二年二
      月二十日結算單（第一卷二二四頁）、八十五年二月十一日結算單、系爭媽祖
      廟段地號土地現場照片、存證信函、永康市○○段五二五四地號土地登記簿謄
      本、歸仁鄉○○○段一小段一二六四號土地登記簿謄本及地籍圖、台南縣歸仁
      地政事務所分算重劃後各宗土地平均申報地價原規定地價或前次移轉申報現值
      通知書等影本為證。並聲請訊問證人劉水清、汪榮二、李振和、姜榮利。
丙、本院依職權函台南縣歸仁鄉公所查原告土地遭垃圾傾倒事宜及相關資料，及向第
    一商業銀行查原告貸款利息支出情形。
    理      由
一、原告起訴主張兩造約定各出資二分之一，以原告之名義對外購買系爭媽祖廟段土
    地八筆及沙崙段土地二筆，為給付上開土地價金，由原告為名義人分別向第一商
    業銀行辦理抵押權設定及貸款總計二千八百七十萬元，兩造再依合夥契約各出資
    二分之一之約定，負擔上開借款本金及利息債務。惟自八十二年三月起被告即未
    再負擔其應付之貸款利息，完全由原告負擔迄今，期間被告曾不定期不定金額共
    付六十一萬三千九百二十元利息，然依原告實際支付第一商業銀行之利息自八十
    二年三月至九十年四月三十日，共計一千零九十九萬三千零五十六元，如以平均
    年息百分之十計算，則每月應負擔之利息為二十三萬九千一百六十七元，被告應
    負擔二分之一，其應負擔之利息為十一萬九千五百八十四元。爰依兩造間之約定
    及合夥相關規定，請求被告償還至九十年四月三十日止原告為被告墊支之合夥事
    務支出之費用，及後續各月之借款利息墊款十一萬九千五百八十四元。
二、被告則以：兩造自七十九年四月間起合夥購買土地，截至八十五年二月十一日止
    ，先後歷經四次會帳，分別為：八十年九月廿三日、八十二年二月二十日、八十
    三年二月七日、八十五年二月十一日，加上證人李美玉於八十八年七月十日為兩
    造結算帳目計有五次會帳，於八十三年二月七日會帳結果被告僅負擔本金一千四
    百二十五萬元，而系爭沙崙段土地因原告私自設定抵押貸款，至八十五年二月十
    日原告同意將沙崙段土地，以利息三百四十五萬二千二百廿八元加入原始成本予
    以承受，估回該二筆被告持分二分之一權利土地。另自八十五二月十日被告讓與
    系爭沙崙段二筆土地後，自八十五年三月至八十七年四月止每月以電匯方式給付
    原告利息三萬八千三百七十元，總計匯款八十七萬九千四百六十二元。另被告對
    原告有下列四項債權主張抵銷：1.歸仁鄉○○○段二小段一二六四地號土地，原
    告領取之徵收款應給付被告四分之一即七十九萬五千元。2.原告擅將系爭媽祖廟
    段八筆土地提供垃圾掩埋，收取之費用應均分被告。3.系爭沙崙段七二、七二之
    一二筆土地估給原告之價金。4.兩造合夥之永康市○○段五二五四地號，出售價
    金應分給被告三百六十萬元。又原告分別提供合夥共有土地及被告私人土地向第
    一商業銀行大灣分行辦理設定抵押貸款合計二千六百三十萬元，依民法第二百六
    十五條規定，原告在未為對待給付可償還該貸款或提出可對待償還該貸款之擔保
    前，被告有權拒絕給付剩餘結欠之差額等語，茲為抗辯。
三、本件經協同兩造整理並協議簡化爭點及不爭執點後，結果如下：
  (甲)兩造不爭執之事實為：
    (一)兩造各出二分之一資金，合資購買坐落台南縣歸仁鄉○○○段一小段第三、五
      、六、八、九、一０、一一、一二地號及台南縣歸仁鄉○○段第七二、七二之
      一地號土地，合計共十筆土地。
    (二)購買前開十筆土地共支付價款三千零九十四萬一千五百三十元。
    (三)八十二年二月二十日兩造曾結算過，得出「截至82.2.21止被告尚欠原告
      六十八萬零三百三十元」之結論。
    (四)第一商業銀行九十年四月十三日、九十年四月十九日函覆本院，原告已繳納之
      銀行貸款及利息數額。
  (乙)兩造間所爭執者，經兩造於九十年三月提出爭點整理狀（第二卷二四九頁至二六
    八頁），並經本院會同於九十年六月二十日最後庭期整理為：
    (一)兩造合夥被告應負擔的銀行貸款本金若干。
    (二)兩造有關於土地買賣、相關資金來往的結算會帳的次數。
    (三)從八十五年二月到八十七年四月被告每月都有匯款萬捌仟佰柒拾元，做何
      用途。
    (四)被告主張抵銷之款項及順序：
      1.歸仁鄉○○○段二小段一二六四地號土地，原告領取之徵收款應給付被告四
        分之一即七十九萬五千元。
      2.原告擅將系爭媽祖廟段八筆土地提供垃圾掩埋，收取之費用應均分被告。
      3.系爭沙崙段七二、七二之一二筆土地，原告是否同意自被告處承受？承受價
        金如何估算。
      4.兩造合夥之永康市○○段五二五四地號，出售價金原告應分給被告之三百六
        十萬元。
    (五)原告以合夥土地及被告私人土地向第一商業銀行借款辦理設定抵押貸款之事實
      ，有無民法第二百六十五條規定不安抗辯權之適用，使被告在原告未為對待給
      付可償還該貸款或提出可對待償還貸款之擔保、暨回復共有土地遭廢棄物污染
      前之原狀之前，被告可拒絕給付剩餘積欠原告之利息。
四、兩造就合資購買系爭土地並無爭執，惟爭執向第一商業銀行貸款合計二千八百七
    十萬元部分，被告應負擔之本金若干，並涉及其間兩造經過幾次會帳及被告匯款
    之用途？
    (一)原告主張被告應負擔之本金數額為一千四百三十五萬元，固據提出第一商業銀
      行授信明細查詢單（第一卷一一頁）為證，然依兩造所不爭之事實即八十二年
      二月二十日曾有會帳，被告於其自行書寫之會帳單（第一卷二二四頁）上記載
      有940萬475萬（德）、465萬（義），另00000000利息自81.1.28－82.1.28及
      各自之利息計算方式，總計結果為六十八萬零三百三十元，其數額與原告自行
      提出之會帳單（第一卷二四七頁）所載八十二年二月二十二日欠六十八萬零三
      百三十元相符。又上開查詢單之查詢日期為八十二年三月十五日，其上細字部
      分「貸款部分借款新台幣壹仟肆佰貳拾伍萬元」，經被告自認為其所載，並由
      原告提出為起訴狀附證物，如原告認該數額不當，何以未於查詢單上表示異議
      或請被告更改，又以該查詢單為起訴狀附證物？足認八十三年二月七日左右兩
      造曾有結算，並確立被告應負擔本金數額為一千四百二十五萬元。
    (二)被告抗辯上開合夥之收支事項，除八十二年二月二十二日、八十三年二月七日
      外，尚於八十五年二月十一日有會算，並提出會算單（第一卷二二二頁）及自
      八十五年三月起按月電匯三萬八千三百七十元之電匯單（第一卷一九○至一九
      九頁）、八十八年七月家族協調會證人李美玉曾幫忙複算等項為據，惟為原告
      所否認。查上開會算單係被告自行製作，經被告自認在卷（第一卷二○七頁）
      ，而電匯單僅能認被告自八十五年三月起每月固定匯款予原告之事實，至於八
      十八年家族協調會證人李美玉雖曾幫忙複算，然證人李美玉證稱：「開會中有
      講到兩造的土地買賣，他們口頭講利息如何算，我幫他們算，算的結果如庭呈
      資料（只有一行鉛筆範圍不是我寫的，其餘均是我寫的），鉛筆範圍的字應該
      是甲○○寫的，我算的結果他們有分三個階段：一、八十三年二月七日到八十
      五年二月十日，利息是被告要給原告八一九五○七元加0000000元合計
      0000000元。二、八十五年二月十日到八十七年四月十三日，被告每月
      匯三八三七○元，實際應匯三九七四一元，差額是一三七一元，要補三四二七
      五元。三、之後算到八十八年六月十三日，被告應給五五六三七四元。（總共
      ）合計0000000元。」（第二卷一四一頁），足認證人李美玉於八十八
      年協助兩造會算時，八十五年二月至八十七年四月間之利息支付數額與被告實
      際匯款仍有不同。綜上各項證據，僅足認被告於八十五年二月自行製作會算單
      ，並依該計算結果自行匯款予原告，難以上開證據足認兩造曾於八十五年二月
      十一日雙方協同會帳。
    (三)被告於八十五年三月十二日起至八十七年四月十三日止，總共匯款予原告八十
      七萬九千四百六十二元，業據提出匯款單二十紙為證（第一卷一九○至一九九
      頁），原告自認上開款項業已收到，但主張係清償八十二年二月二十日會算結
      果之債務（原告爭點附表５，第二卷三五七頁）。然被告係自行計算積欠原告
      款項結果而匯款予原告以支付利息等情，已如前(二)述，是上開匯款總額八十七
      萬九千四百六十二元應自被告積欠原告之利息債務中予以扣除，自屬當然。
五、被告主張其積欠原告之利息債務，其對原告有數項抵銷債權可行使，惟兩造就其
    中數項抵銷債權是否成立並有爭執：
  (一)歸仁鄉○○○段二小段一二六四地號土地，原告領取之徵收款應給付被告四分之
    一即七十九萬五千元部分：
    按民事訴訟法第一百九十六條規定：「攻擊或防禦方法，除別有規定外，應依訴
    訟進行之程度，於言詞辯論終結前適當時期提出之。當事人意圖延滯訴訟，或因
    重大過失，逾時始行提出攻擊或防禦方法，有礙訴訟之終結者，法院得駁回之。
    」查本件原告於八十九年一月四日起訴後歷經十數次辯論期日，始辯論終結，程
    序進行中並於八十九年八月九日言詞辯論期日（第二卷六頁）向兩造確認爭點，
    兩造亦於九十年三月分別提出爭點整理之摘要書狀到院（第二卷二四九、二五四
    頁以下），之前被告均未曾以歸仁鄉○○○段二小段一二六四地號土地之徵收款
    為抵銷一事提出抗辯，遲至言詞辯論終結前二次期日（即九十年五月二日），始
    提出原告應返還補償金之抗辯（第二卷三四一頁），然依該時訴訟進行之程度已
    經多次爭點整理，兩造就之前提出之爭點證據調查程序亦已進行，是被告提出之
    時期，顯已失當。又被告上開抵銷抗辯，除提出上開土地登記謄本及地籍圖、台
    南縣歸仁地政事務所分算重劃後各宗土地平均申報地價原規定地價或前次移轉申
    報現值通知書等影本為證外，另聲請訊問證人李進春、李秀花，然上開證物尚難
    認該一二六四號土地為兩造所共有，如訊問證人亦有礙訴訟之終結，被告復未提
    出有何不能按期提出之情事，是本院認依民事訴訟法第一百九十六條規定，被告
    此一抗辯應予駁回。
  (二)被告抗辯原告擅將系爭媽祖廟段八筆土地提供垃圾掩埋，收取之費用應均分被告
    ，就此費用被告主張抵銷。原告則辯稱提供傾倒垃圾之土地為其個人所有之媽祖
    廟段同段四號土地，非合夥土地等語。經查：
    (1)被告於第一次答辯狀提出系爭媽祖廟段土地提供外界作垃圾、廢棄物掩埋場地
      ，收取費用時，原告主張雖曾填廢土，但未曾收取垃圾廢棄物掩埋費（第一卷
      一一九頁、二○二頁、二四一頁），並自認曾遭台南縣歸仁鄉公所開立罰單，
      惟於證人汪榮二到庭證述曾付費用予原告後，原告始主張傾倒垃圾之地點非兩
      造合夥土地（第一卷二六六頁、第二卷第六頁）。經本院函台南縣歸仁鄉公所
      查傾倒地點之資料，因主辦人逝世無法確認地點（第二卷一頁、第二三七頁）
      ，惟依歸仁鄉公所檢送之處分通知單共四聯，其上須記載違反地點，並有一張
      交送處分者留存（第二卷五六頁以下），經本院命原告提出該通知單，原告表
      示已遺失、丟棄（第二卷一五三頁、三六三頁），且傾倒地點非合夥土地等語
      ，惟按民事訴訟法第二百八十二條之一、第三百四十五條規定，當事人因妨礙
      他造使用，隱匿或致礙難使用證據，或無正當理由不從提出文書之命者，法院
      得審酌情形認他造關於該證據之主張或依該證據應證之事實為真實，是原告先
      未能提出上開處分通知單，又原告所有之媽祖廟段一小段四號土地與兩造合夥
      之媽祖廟段一小段三、五地號土地相鄰接，而上開土地因現場雜草叢生並有積
      水，無法實施鑑界，有台南縣歸仁地政事務所函及現場照片在卷可參（第二卷
      一六九頁、一五頁、二八九頁），另據證人即管理垃圾收費之李振和證稱：「
      被告提出的照片3，垃圾傾倒的範圍是在紅色柵欄內側都有人在傾倒，我去的
      時候看到的是，面積約有兩間法庭的面積，但是之前有人倒，面積我並不知道
      ，圍牆裡面本來是魚塭全部都是水，倒了廢棄物之後就變成有土，車子從土部
      分開過去，把廢棄物倒到水裡，地籍圖上黃色跟粉紅色部分，本來整遍都是魚
      塭，全部都是水，也沒辦法分界線，我去看得時候，整遍都是水，沒有土岸分
      界。」（第二卷二四三頁）等情，查證人李振和與兩造皆為鄰居，並於具結後
      所為證言，自堪採信。另參兩造於八十八年七月十日之協調會記錄，被告提及
      垃圾掩埋事項，原告並未否認，僅表示虧錢（第二卷七九頁至八二頁）等情。
      綜上所述，依民事訴訟法第二百八十二條之一、第三百四十五條規定，另審酌
      上開土地現狀、證人證詞及兩造協調會議記錄，被告抗辯原告確有使用系爭媽
      祖廟段土地供他人傾倒廢棄物並收取費用一節，堪可採信。
    (2)據證人汪榮二證詞，其因傾倒垃圾，付費共計四十二萬元予原告（第一卷二六
      五頁）。另據證人李振和證稱：「．．我在原告那裡負責收錢，垃圾有分好壞
      ，建築廢棄物（如磚塊）一車收三百或五百，（依車的大小分），如果是土的
      話，沒有收錢，我在那裡收了二個月左右，原告一天給我六百元報酬，一天最
      多可以收二、三十台，最少大概一、二台，司機都是自己來的，我並不知道他
      們為何會知道來這傾倒．．．。」（第二卷二四二頁），雖證人李振和未能具
      體指明原告收取費用若干，然按民事訴訟法第二百二十二條第二項規定意旨，
      被告於此已證明原告因提供合夥土地傾倒垃圾收取費用受有利益，然該利得數
      額證明於本件顯有重大困難，是本院認依證人李振和所述二個月期間，按平均
      數額每日收費十五台次，其中二分之一為小台車收費三百元，另二分之一為大
      台車收費五百元，原告共計獲得利益三十六萬元（(300X7.5+500X7.5)   X60=
      0000000）。則被告抗辯就原告收取費用二分之一應予抵銷，即於三十九萬元
      範圍內抵銷〔（420000＋360000）/2﹦390000〕，自屬有據，其餘被告抗辯原
      告尚收取數百萬元之垃圾處理費用，均未能舉證以實其說，自不可採，應予駁
      回。
  (三)兩造合夥之永康市○○段五二五四地號，出售價金應分給被告三百六十萬元，被
    告以此金額抵銷部分：
    查此部分原告應給付被告三百六十萬元，並提出定期存款存單（第二卷三二六頁
    ），被告主張該款項應予抵銷，兩造均無爭執（本院九十年五月十四日言詞辯論
    期日、第二卷三六二頁），是該款項應自原告請求金額中抵銷。被告雖於言詞辯
    論終結前表示不願抵銷，惟抵銷因抵銷人單方之意思表示而發生效力，係單獨行
    為，於發生效力以後，不得撤回，於裁判上主張抵銷者，因兼具私法行為之性質
    ，自不得以訴訟行為撤回之（參照孫森焱民法債偏總論九十年三月修訂版一一○
    四頁）。是被告其後所為不願抵銷之陳述，自不生效力，附此敘明。
  (四)被告抗辯系爭沙崙段七二、七二之一等二筆土地，原告同意自被告處承受，承受
    價格並應以土地成本加計承受前之利息，各人分擔二分之一計算，惟為原告所否
    認。經查：
    (1)系爭沙崙段土地於八十二年十月間設定最高限額新台幣八百四十萬元抵押權予
      第一商業銀行，債務人為李南翰即原告之子，有上開土地登記謄本、原告全戶
      戶口名簿在卷（第一卷九四至一○一頁），而被告於八十五年二月十日曾自行
      書立放棄書（第一卷九三頁），另證人李美玉證稱：「（有關沙崙段七二、七
      二之一有沒有談到拋棄或者承受？）事先可能兩造有說原告要承受，被告要拋
      棄，但是詳細情形我不清楚，當天是先算積欠的錢，後來才說土地承受的事情
      ，當場被告有拿出拋棄書給我們大家看，表示原告有說要承受，原告當時沒有
      講什麼，一邊講承受的事，一邊我幫他們算帳，算出的結果應該是被告把上開
      土地權利讓給原告，還要再給原告五百多萬，我記得的情形應該是這樣不會錯
      ，算的時候兩造均有確認數目字沒錯，我只是幫忙寫及計算，當場有被告及其
      太太在場，我三叔（即被告）的數目字都是他自己提供的，原告部分原告本人
      及其太太、女婿均在場，我有和原告女婿確認數目，當場算帳時是原告女婿在
      場算，原告女婿算的時候我二叔（即原告）也沒有表示其他意見，當場他們有
      吵架，我是勸他們要好好處理，算出來數目字已經很清楚，但是詳細他們如何
      處理我就不記得。．．．．（原告訴訟代理人：證人所言與錄音帶第十二、十
      六頁中所言不合，請求訊問證人當初要估的地號是哪一筆？）當初計算的「估
      」，是計算沙崙段的部分，其他說要「估」的部分，是他們兩人口頭上講的，
      當初還有講四分之一的那一筆，是原告說他的四分之三的部分要被告「估」，
      但是後來沒有算在內，因為被告說他不要，其他的我就不清楚，因為我的印象
      是四分之三與四分之一比例較大，我記得他們只有講沙崙段及四分之一這一塊
      地要估，其他沒有講要估別塊。」（第二卷一四二、一四三頁）。證人李美玉
      開協調會時從頭到尾在場，並協助兩造核算帳目，而兩造均為李美玉之親叔，
      其所為證言自無偏袒任何一方之疑慮，依其在場所見聞，之前兩造確曾談過系
      爭沙崙段土地承受、拋棄事宜，參以原告自行提出之錄音帶譯文第十五頁記載
      ：「原告：我的意思是他說若不估，他說你一定要給我估，不要估，他就不繳
      利息了。」（第二卷七六頁）。綜上，系爭沙崙段合夥土地未經被告同意，原
      告逕以上開土地為擔保品，擔保原告之子向第一商業銀行所為借款，其後兩造
      就該事項商談結果，如原告不承受上開二筆土地，被告即拒繳利息，是認原告
      確曾同意承受，並以被告書立放棄書之八十五年二月十日為承受日期，其後被
      告始自行計算利息按月匯款三萬八千三百七十元予原告。
    (2)至原告承受金額之估算部分，查被告除上開匯款八十七萬九千四百六十二元外
      ，其餘之銀行貸款利息始終為原告繳納，被告亦不爭執，如再行加計利息，形
      同原告雙重負擔利息，又兩造對於本件購地成本合計三千零九十四萬一千五百
      三十元部分，均不爭執（第二卷三四○頁），依被告九十年四月十八日書狀所
      述，上開沙崙段土地成本為一千五百九十四萬一千九百三十元（第二卷三一○
      頁），則原告之承受價額自應僅以上開成本二分之一計算，方屬適當。然該部
      分土地讓與原告，經原告承諾後，原告即喪失請求被告分擔該土地價金利息之
      權，被告亦未實際提出價金予原告買受該應有部分，是被告自難於此再重複主
      張抵銷，此觀被告請證人李美玉計算之單據（第二卷一四七頁）係自分擔本金
      部分扣除上開土地金額，及被告於本院八十九年十二月二十日言詞辯論期日所
      為：「沙崙段已經估給原告，所以沒有利息的問題」（第二卷一五四頁）之陳
      述可知，則被告於此主張以上開土地承受價金抵銷，自屬無據。
六、被告另抗辯依民法第二百六十五條規定，於原告未向第一商業銀行償還貸款或提
    出可對待償還該貸款之擔保前，被告有權拒絕給付剩餘結欠之差額等語。惟按民
    法第二百六十五條規定，係雙務契約之一方當事人有先為給付之義務，於他方當
    事人請求給付時，雖不得主張同時履行抗辯權，然得主張不安抗辯權，但本件原
    告依合夥契約請求被告分擔向銀行貸款之利息，而該利息全數原告已先向銀行為
    給付之事實，兩造均不爭執，是與民法第二百六十五條規定之要件不符，被告抗
    辯自不可採。
七、綜上所述，原告依兩造之合夥契約，請求被告自八十二年三月起至九十年四月三
    十日止，及後續各月原告為被告墊支之合夥事務支出費用，因兩造於八十三年二
    月七日結算被告應負擔之本金為一千四百二十五萬元，被告復於八十五年二月十
    日將系爭沙崙段二筆土地之應有部分讓與原告，則自八十五年三月起被告應負擔
    之本金數額為六百二十七萬九千零三十五元（00000000－00000000／2﹦0000000
    ），是其間被告所應支付之墊款金額按原告實際支出各月份之利率計算，如附表
    一所示總計為七百二十四萬一千七百零二元，扣除原告自認被告已支付之利息六
    十一萬三千九百二十元（起訴狀、第一卷六頁），被告於八十五年三月十二日起
    至八十七年四月十三日止之匯款八十七萬九千四百六十二元，合夥土地供垃圾處
    理利益之二分之一即三十九萬元、永康市○○段五二五四地號出售價金三百六十
    萬元，是原告請求被告給付一百七十五萬八千三百二十元及自起訴狀繕本送達翌
    日即八十九年一月十二日起至清償日止，按週年利率百分之五計算之利息（計算
    式如附表二），及自九十年五月一日起依本金六百二十七萬九千零三十五元，以
    九十年四月份之第一商業銀行貸款利率年息百分之八．五七計算至合夥解散之日
    ，按月給付原告四萬四千八百四十三元為有理由，應予准許；逾此所為請求，為
    無理由，應予駁回。
八、兩造均陳明願供擔保請求宣告假執行及免為假執行，就原告勝訴部分，經核無不
    合，爰分別酌定相當擔保金准許之。至原告敗訴部分，其假執行之聲請已失所附
    麗，應併予駁回。
九、據上論結，本件原告之訴為一部有理由、一部無理由，依民事訴訟法第七十九條
    但書、第三百九十條第二項、第三百九十二條，判決如主文。
中      華      民      國    九十    年      七      月      四      日
                                臺灣臺南地方法院民事第三庭
~B法      官  蔡孟珊
右正本係照原本作成
如對本判決上訴，須於判決送達後廿日內向本院提出上訴狀
中      華      民      國    九十    年      七      月       四     日
~B法院書記官  魏安里        `


司法院資訊處製作；財團法人民間司法改革基金會備份。
